【裁判字號】    89,上易,2387
【裁判日期】    890607
【裁判案由】    詐欺等
【裁判全文】
臺灣高等法院刑事判決                          八十九年度上易字第二三八七號
    上 訴人 即
    自  訴  人  甲○○
    被      告  丁○○
                戊○○
                丙○○
                乙○○
右上訴人因自訴被告詐欺等案件，不服臺灣臺北地方法院八十九年度自字第九六號，
中華民國八十九年六月七日第一審判決，提起上訴，本院判決如左：
    主  文
原判決撤銷，發回臺灣臺北地方法院。
    理  由
一、原判決略以：（一）按刑事訴訟法施行法第二條規定：「修正刑事訴訟法施行前
    ，已經開始偵查或審判之案件，除有特別規定外，其以後之訴訟程序，應依修正
    刑事訴訟法終結之。」，此即「程序從新原則」，是跨越刑事訴訟法修正前後之
    案件，以適用裁判時之法律為原則，而本次修正刑事訴訟法並無例外規定，故就
    繫屬中之自訴案件，自應依「程序從新原則」處理。（二）次按刑事訴訟法第三
    百二十三條第一項業於民國（下同）八十九年二月九日修正公布為「先公訴後自
    訴」之原則，是以對於刑事訴訟法修正前，檢察官已開始偵查，嗣由被害人提起
    自訴之案件，依刑事訴訟法施行法第二條規定，自訴合法要件即應依修正後之刑
    事訴訟法第三百二十三條規定處理，不問自訴案件之繫屬究係於刑事訴訟法修正
    前或修正後，應認其不得提起自訴而提起，乃自訴程序不合法。（三）本件自訴
    人自訴被告等涉犯詐欺等罪嫌，然此部分犯罪事實業經自訴人於八十八年九月十
    八日向臺灣臺北地方法院檢察署提出告訴狀，經臺灣臺北地方法院檢察署以八十
    八年度偵字第二一五二六號案件偵查中，有該案卷宗可按，且非屬告訴乃論之罪
    ，揆諸前揭規定，自訴人依法不得提起自訴，爰不經言詞辯論，逕為不受理判決
    。本件既應諭知不受理，則台灣台北地方法院檢察署檢察官移請併辦之八十八年
    度偵字第二一五二六號乙案，自無從併辦，應予退回云云，固非無見。
二、上訴意旨略以：自訴權之有無及自訴是否合法應以提起自訴時之法律為斷，最高
    法院曾於二十五年三月一日決議指出，對於告訴是否合法之認定，係以告訴當時
    之法律為準，於本件中亦有援用之餘地。又法律之修正並非當事人及法院所能預
    見，依據舊法業已進行之訴訟程序，自不因法律之修正而溯及發生無效或不合法
    ，倘依據原審判決之認定，遽認案件所有之程序皆應從新，而認喪失自訴權之規
    定有溯及既往之效力者，將使被害人陷於訴訟合法與否繫於未來不確定之事實以
    及喪失程序選擇之重大不利益，不僅嚴重影響當事人權益，亦有礙訴訟安定並浪
    費司法資源之情形，且將使案件之進行及當事人之權益陷於高度之不安定，並有
    違訴訟安定之基本要求云云。
三、本院查：
（一）按訴訟條件之是否具備，以起訴時為準，則起訴後縱有變更，則不得指為欠缺
      ，我國刑事訴訟法，並未全部依「程序從新原則」，而係採取所謂「混合主義
      」，此乃「程序從新原則」否定已為之訴訟行為之效力，易產生不必要之混亂
      。茲自訴人以丁○○等為被告，向原審法院提起自訴時，既係在檢察官就同一
      案件偵查終結前提起，依當時之刑事訴訟法，本件自訴應屬合法，其訴訟條件
      於起訴時業已具備，不應嗣後因刑事訴訟法有變更，即認其訴訟條件有欠缺，
      且在「混合主義」作為解釋方法下，自訴人於舊法時所為之訴訟行為仍為有效
      ，不得依修正後之刑事訴訟法第三百二十三條第一項之規定，認本案件係就不
      得提起之自訴而提起，而依同法第三百三十四條為不受理之判決。（臺灣臺中
      地方法院法律座談會就檢察官於八十九年二月一日將案件移送法院，刑事訴訟
      法於八十九年二月九日修正公布，關於偵查在先自訴在後之非告訴乃論之罪，
      已改採所謂「公訴優先原則」，法院應為如何之裁判？本院研究意見採乙說參
照）。
（二）本件自訴人自訴被告等涉犯詐欺等罪，於八十八年九月十八日先向向臺灣臺北
      地方法院檢察署提出告訴狀，經該署以八十八年度偵字第二一五二六號案件偵
      辦中，另於八十九年一月十七日向原審提起自訴，檢察官依修正前刑事訴訟法
      第三百二十三條第二項規定，在偵查終結前知有自訴者，即停止偵查，並移送
      原審法院。依修正後刑事訴訟法第三百二十三條之規定，雖改採「公訴優先原
      則」，然揆諸前開說明，自訴人於舊法時所為之訴訟行為既為有效，其自訴仍
      為合法，原審自應為實體審理，原判決未詳研求，遽認本件係就不得提起之自
      訴而提起，未經言詞辯論，逕為不受理之判決，顯有未洽。上訴意旨以前開情
      詞指摘原判決不當，經核為有理由，應認原判決有撤銷發回之原因，由原審另
      為適法之處理，並不經言詞辯論為之。
據上論斷，應依刑事訴訟法第三百六十九條第一項但書、第三百七十二條，判決如主
文。
中      華      民      國    八十九    年      七      月     十三     日
                              臺灣高等法院刑事第十二庭
                                  審判長法  官  劉  景  星
                        法  官  陳  博  志
                                        法  官  陳  志  洋
右正本證明與原本無異。
不得上訴。
                                        書記官  顧  倪淑貞
中      華      民      國    八十九    年      七      月     十八     日


司法院資訊處製作；財團法人民間司法改革基金會備份。
